臺灣高等法院刑事裁定
111年度毒抗字第245號
抗  告  人  
即  被  告  江緯祥



上列抗告人即被告因聲請施以強制戒治案件，不服臺灣基隆地方
法院111年度毒聲字第32號，中華民國111年1月14日裁定（聲請
案號：臺灣基隆地方檢察署111年度聲戒字第1號、110年度毒偵
緝字第260號），提起抗告，本院裁定如下：
    主  文
抗告駁回。           
    理  由
一、原裁定意旨略以：抗告人即被告甲○○（下稱抗告人）因施用
    第一級、第二級毒品案件，經原審法院以110年度毒聲字第1
    98號裁定送法務部○○○○○○○○附設勒戒所施以觀察、勒戒後，
    由該所綜合判斷認定抗告人有繼續施用毒品傾向，有前揭原
    審法院裁定及該所民國111年1月6日新戒所衛字第111070000
    90號函暨所附有無繼續施用毒品傾向證明書、有無繼續施用
    毒品傾向評估標準紀錄表在卷可稽，堪認抗告人經觀察、勒
    戒後，確有繼續施用毒品之傾向。檢察官聲請裁定令抗告人
    入戒治處所施以強制戒治，為有理由，應予准許。爰依毒品
    危害防制條例第20條第2項後段，裁定抗告人令入戒治處所
    強制戒治，其期間為6個月以上，至無繼續強制戒治之必要
    為止，但最長不得逾1年等語。
二、抗告意旨略以：是否強制戒治係屬拘束人身自由之保安處分
    ，應從嚴審酌方不違憲法保障之人身自由，而裁定是否強制
    戒治之裁定書亦應明列評估分數之細項，受裁定強制戒治人
    方得審酌是否切合自身之狀況、是否有所評估違誤，抑或不
    服得須提呈抗告之事實，以維護抗告人之訴訟權及法益，故
    請受抗告人之聲請詳列抗告人所受新店戒治所附之評估細項
    分數並保留抗告權，再者，抗告人自110年涉毒觸法後因經
    慈父辭世已痛悟前非，自此直至受觀察勒戒之裁定執行前已
    在社會更生達一年之久，期間亦遠離毒品明確，抗告人實已
    明確自律，亦對毒品深惡痛絕，已是明確自新的根據與重生
    之起步，抗告人自感疑惑何以會被裁定令入強制戒治，方能
    戒斷往日惡習等語。
三、按觀察、勒戒後，檢察官或少年法院（地方法院少年法庭）
    依據勒戒處所之陳報，認受觀察、勒戒人有繼續施用毒品傾
    向者，檢察官應聲請法院裁定或由少年法院（地方法院少年
    法庭）裁定令入勒戒處所強制戒治，其期間為6個月以上，
    至無繼續強制戒治之必要為止，但最長不得逾1年，毒品危
    害防制條例第20條第2項後段定有明文。
四、經查：
  ㈠抗告人前因施用第一級毒品海洛因及第二級毒品甲基安非他
    命，經原審法院以110年度毒聲字第198號裁定送觀察、勒戒
    後，認有繼續施用毒品之傾向，有法務部○○○○○○○○111年1月
    6日新戒所衛字第11107000090號函暨所附有無繼續施用毒品
    傾向證明書、有無繼續施用毒品傾向評估標準紀錄表在卷可
    稽，原審乃依檢察官之聲請，裁定令抗告人入戒治處所強制
    戒治。
  ㈡按有無繼續施用毒品傾向之評估標準，並非完全以受勒戒人
    勒戒後之結果為準，勒戒前之各種情況，仍應作為評估之依
    據。依勒戒處所評分說明手冊規定，係以前科紀錄與行為表
    現、臨床評估、社會穩定度三項合併計算分數，受觀察勒戒
    人入所後，經過2週時間的觀察、勒戒，由處所及醫療人員
    依據其各項紀錄、資料及觀察勒戒期間之行為表現，加以評
    分。在勒戒人入所4至6週後，可再做一次評估以做必要之評
    分修正。每一大項皆有靜態因子與動態因子。先以靜態因子
    分數評分，靜態因子分數總分在60分（含）以上為「有繼續
    施用毒品傾向」；60分以下，與動態因子分數相加，如果總
    分在60分（含）以上，為「有繼續施用毒品傾向」。是抗告
    人有無「繼續施用毒品傾向」，係依具體個案之臨床實務及
    相關事證等情綜合判定，有相當之專業依據及標準，且涉及
    專門醫學，又衡酌強制戒治之目的，係為協助施用毒品者戒
    斷毒品之心癮及身癮所為之一種保安處分類型，而該評估標
    準係適用於每一位受觀察、勒戒處分之人，具一致性、普遍
    性、客觀性，倘其評估由形式上觀察，無擅斷或濫權等明顯
    不當之情事，法院宜予尊重。
  ㈢查抗告人於執行觀察、勒戒期間，經法務部○○○○○○○○附設勒
    戒處所醫療人員評分結果，認：①前科紀錄與行為表現部分
    合計為28分（毒品犯罪相關司法紀錄「有，13筆」上限10分
    、首次毒品犯罪年齡為「20歲以下」計10分、其他犯罪相關
    紀錄「有，4筆」計8分、入所時尿液毒品檢驗為「無藥物反
    應」計0分，上開4項靜態因子合計為28分；所內行為表現之
    動態因子為「無重度違規、無輕中度違規、無持續於所內抽
    菸」計0分）；②臨床評估部分合計為36分（多重毒品濫用為
    「有，種類：海洛因、安非他命」計10分、合法物質濫用為
    「有，種類：菸」計2分、使用方式為「有注射使用」計10
    分、使用年數「超過一年」計10分），上開4項靜態因子合
    計為32分；精神疾病共病〈含反社會人格〉經評定為「無」計
    0分、臨床綜合評估〈含病識感、動機、態度、就醫意願〉評
    定為「中度」計4分，上開2項動態因子合計為4分）；③社會
    穩定度部分合計為0分（工作為「全職工作：房仲業務」計0
    分，家人藥物濫用為「無」計0分，上開2項靜態因子合計0
    分；入所後家人是否訪視為「有，1次」計0分、出所後是否
    與家人同住為「是」計0分，上開2項動態因子合計0分）。
    以上①至③部分之總分合計為64分（靜態因子共計60分，動態
    因子共計4分），已在60分以上，而綜合判斷為「有繼續施
    用毒品傾向」等情，有上開法務部○○○○○○○○函附之該所附設
    勒戒處所有無繼續施用毒品傾向證明書及評估標準紀錄表在
    卷可憑，該綜合判斷之結果係由該所具相關專業知識經驗人
    士，依其本職學識，為上述各項評估所為之綜合判斷，核與
    前揭勒戒處所評分說明手冊之規定並無不合，所為之綜合評
    分係依抗告人在執行觀察、勒戒期間之個案臨床實務及具體
    事證，據以判定抗告人「有繼續施用毒品傾向」，洵屬有據
    ，是原審依檢察官聲請，參酌前揭有無繼續施用毒品傾向證
    明書及評估標準紀錄表，裁定令抗告人入戒治處所施以強制
    戒治，自屬適法，縱未在裁定內逐項列載分數，於法亦無違
    誤。
  ㈣本件抗告人於抗告期間內已提起抗告，即已行使抗告權，至
    抗告人雖稱其於受觀察勒戒裁定執行前已在社會更生達一年
    之久，已遠離毒品等語，然有無繼續施用毒品傾向評估標準
    各大項及細項之得分標準，係由法務部邀集衛生福利部及專
    家學者、相關機關研商所得，並製有「有無繼續施用毒品傾
    向評估標準評分說明手冊」予以詳細規定，供專業醫師為客
    觀且一致之評估。此等評估乃細分為「前科紀錄與行為表現
    」、「臨床評估」、「社會穩定度」及「靜態因子」、「動
    態因子」等具體項目而以評分方式為之，應可免於抽象、主
    觀之弊，並得通過科學檢驗之要求。又該評估標準紀錄表除
    詳列各項靜態因子、動態因子之細目外，並有各細目之配分
    、計算及上限，且各項目多出自不同之評分者，亦非評估之
    醫師所得主觀擅斷，是該評估標準紀錄表乃係該勒戒處所相
    關專業知識經驗人士於抗告人執行觀察、勒戒期間，各依其
    本職學識綜合上開各節評估，具有科學驗證而得出抗告人有
    繼續施用毒品傾向之結論，自形式上觀察，並無擅斷或濫權
    等明顯不當之情事，法院即宜予尊重其行政職權之行使及專
    業之判斷。又毒品危害防制條例所規定之觀察、勒戒或強制
    戒治處分，其立法意旨在幫助施用毒品者戒除毒癮，該處分
    之性質非為懲戒行為人，而係為降低受處分人再次施用毒品
    之危險性，目的係在戒除行為人施用毒品身癮及心癮之措施
    ，故觀察、勒戒之執行，其重點在「評估」應否受強制戒治
    以治癒毒癮之可能性，並依其結果有不起訴處分之優遇，亦
    係提供受處分人改過自新之機會。本件抗告人於執行觀察、
    勒戒期間，既經專業評估有繼續施用毒品之傾向，自有依法
    施以強制戒治之必要。是抗告人以前開各詞抗告，要非可採
    。
  ㈤綜上所述，原審依憑該勒戒處所依個案之臨床實務及具體事
    證之綜合評分及判定抗告人為「有繼續施用毒品傾向」結果
    ，據以認定檢察官之聲請為正當，裁定抗告人令入戒治處所
    施以強制戒治，其期間為6個月以上，至無繼續強制戒治之
    必要為止，但最長不得逾1年，並無不合，抗告人執前詞抗
    告，為無理由，應予駁回。
五、據上論斷，應依刑事訴訟法第412條，裁定如主文。
中　　華　　民　　國　　111 　年　　3 　　月　　23　　日
                  刑事第十八庭  審判長法  官  何俏美
                                      法  官  陳海寧
                                      法  官  葉乃瑋
以上正本證明與原本無異。
不得再抗告。
                                      書記官  程欣怡
中　　華　　民　　國　　111 　年　　3 　　月　　23　　日